【裁判字號】    95,易,124
【裁判日期】    950726
【裁判案由】    偽造文書
【裁判全文】
臺灣臺南地方法院刑事判決               95年度易字第124號
公  訴  人  臺灣臺南地方法院檢察署檢察官
被      告  乙○○
選任辯護人  吳永茂律師
            龍毓梅律師
被      告  戊○○
選任辯護人  吳永茂律師
上列被告因偽造文書案件，經檢察官提起公訴（94年度偵字第
14099號），本院判決如下：
    主  文
乙○○、戊○○均無罪。
    理  由
一、公訴意旨略以：被告乙○○與被告戊○○係父女關係，與甲○○則係兄弟關係，緣甲○○於民國七十六年三月六日向己○○購買其坐落臺南縣永康市○○段11及14地號（重測前為
    網寮段221-1地號、220地號）二筆農地，因其無自耕能力，
    遂借被告乙○○之名義登記，惟同時在本件土地上辦理最高
    限額抵押權予甲○○之妻丙○○○，以為擔保，且該二農地
    之土地所有權狀則由甲○○持有保管。詎被告乙○○明知該
    土地非其所有，竟於九十二年間，本件土地因重測經由臺南
    縣永康地政事務所（下稱永康地政事務所）通知被告乙○○
    持原土地所有權狀至該所更換新權狀之際，竟基於使公務員
    登載不實之概括犯意，先謊稱二筆土地權狀遺失，並簽立切
    結書以換發新權狀後，嗣與被告戊○○犯意聯絡，共同謀議
    以假買賣之方式移轉該二筆農地所有權與被告戊○○，並於
    九十三年間持向永康地政事務所辦理土地移轉登記，使不知
    情之永康地政事務所之承辦公務人員，將上開不實事項登載
    於其職務上所掌之公文書，足以生損害於甲○○及地政機關
    對土地管理業務之正確性，因認被告乙○○、戊○○涉犯刑
    法第二百十四條明知不實之事項，而使公務員登載於職務上
    所掌公文書罪嫌。
二、按犯罪事實應依證據認定之，無證據不得認定犯罪事實；又
    不能證明被告犯罪者，應諭知無罪之判決，刑事訴訟法第一
    百五十四條第二項、第三百零一條第一項分別定有明文。次
    按犯罪事實之認定，應憑真實之證據，倘證據是否真實尚欠
    明確，自難以擬制推測之方法，為其判斷之基礎；而認定犯
    罪事實之證據係指足以認定被告確有犯罪行為之積極證據而
    言，該項證據自須適合於被告犯罪事實之認定，始得採為斷
    罪資料；再訴訟上證明之證據資料，須於通常一般之人均不
    致有所懷疑，而得確信其為真實之程度者，始得據為有罪之
    認定，倘其證明尚未達到此一程度，而有合理之懷疑存在，
    復無其他調查途徑可循，根據「罪證有疑，利於被告」之證
    據法則，即無從為被告有罪之確信，法院即應為無罪之判決
    ，最高法院分別著有五十三年臺上字第六五六號、二十九年
    上字第三一○五號、七十六年臺上字第四九八六號判例可資
    參照。
三、訊據被告乙○○、戊○○堅詞否認有何上揭犯行，被告乙○○辯稱：上揭土地係伊託甲○○接洽購買，由伊出錢，且甲○○於民事訴訟程序亦自承上揭土地係伊所有，有各該書狀
    及筆錄可參，上揭土地價格為一百三十餘萬元，苟係擔保信
    託登記而設定抵押權，衡情其金額應與土地價值同額或超額
    ，豈僅設定給甲○○之配偶丙○○○抵押權六十萬元，復於
    八十年十二月二十日以清償為原因塗銷抵押權，足見上揭土
    地並非係甲○○信託登記給伊，至於會設定抵押權給丙○○○，乃出於伊與甲○○共同投資土地，伊向甲○○借款而供
    作擔保，嗣因再共同投資，始會塗銷丙○○○抵押權，再向
    銀行借款，另上揭土地所有權狀並非因其申報遺失而補發，
    而是地籍圖重測而製發新所有權狀，且地政事務所並未將權
    狀遺失一事登載於職務上所掌之公文書上；被告戊○○則辯
    稱：伊係委由胞弟丁○○及代書辛○○，而與乙○○之債權
    人第一商業銀行大灣分行聯繫後，以五百五十三萬元現金交
    付銀行，由銀行撤回強制執行，再辦理所有權移轉登記於伊
    ，確係支付五百五十三萬元購得上揭土地，並非假買賣等語
    。經查：
（一）基於以下理由尚難證明上揭二筆土地確係告訴人甲○○出
      資購得：上揭二筆土地於七十六年四月十四日登記所有
      權人為乙○○等情，有永康地政事務所永地字第七００八
      、七００九號土地所有權狀二紙在卷可憑（見九十四年發
      查字第三一四號偵查卷第四十九、五十頁）。證人己○○於本院九十五年七月十二日審理時結證：「（買主是誰
      ？）我跟甲○○接觸，土地所有權狀登記給誰誰就是買主
      ，但是我也不知道登記給誰」、「（你在跟甲○○討論買
      賣過程中，甲○○有無說系爭土地是乙○○要買的？）沒
      有談到這部分。」、「（所有權過戶的程序你是否瞭解？
      ）我不瞭解，我只拿所有權狀給他，其他都不清楚。」等
      語，顯見證人己○○關於告訴人向其購買上揭土地而信託
      登記於被告乙○○乙節，毫無所悉。上揭二筆土地設定
      六十萬元抵押權予告訴人之配偶丙○○○，權利存續期限
      七十六年四月二十日至七十七年四月二十日，嗣於八十年
      十二月二十日以清償為原因塗銷該抵權登記等情，有土地
      登記簿二紙在卷可佐（見九十四年他字第一０七七號偵查
      卷第一五八、一六三頁），另核之卷附上揭二筆土地買賣
      契約書（見九十四年發查字第三一四號偵查卷第四十七、
      四十八頁）所載總價款為一百三十二萬九千六百元，諸此
      情狀在在顯示上揭抵押權之設定，並不足以擔保告訴人就
      上揭二筆土地信託登記被告乙○○之債權。告訴人於本
      院九十二年度訴字第五七四號第三異議之訴中，在九十二
      年三月二十一日民事起訴狀及同年四月二十二日言詞辯論
      程序均主張就上揭二筆土地有地上權；另台灣高等法院台
      南分院九十二年度上易字第二０一號第三人異議之訴中，
      在九十二年六月十八日上訴狀、同年八月十一日民事準備
      書狀及同年十月六日準備程序中均主張就上揭二筆土地有
      租賃權等情，經調閱上開二宗民事卷宗屬實，足認告訴人
      在上開民事訴訟程序中主張上揭二筆土地所有權人係被告
      乙○○，而其於該土地上有地上權或租賃權甚明。上揭
      二筆土地買賣契約書上隻字未載及信託登記被告乙○○之
      旨。
（二）按土地法第四十三條規定「依本法所為之登記，有絕對的
      效力。」，基於前述理由本院尚難證明上揭二筆土地確係
      告訴人出資購得，告訴人亦未就此爭執之法律關係以訴訟
      確認，從而，被告乙○○依土地法登記上揭二筆土地為所
      有權人，即具有絕對真實之公信力。
（三）上揭二筆土地因地籍圖重測，於九十二年十一月三日登記
      完畢後同時繕發土地所有權狀，且查閱電腦資料並無發現
      有任何登載遺失之情況，有永康地政事務所九十五年三月
      十七日所登記字第０九五０００二二三四號函附卷可稽，
      至於起訴書所載被告乙○○之偽稱權狀遺失之切結書，其
      切結之日期係九十二年十一月十七日，有該切結書附卷可
      憑（見九十四年他字第一０七七號偵查卷第一七一頁），
      足見該切結書係為領取新所有權狀而為，並非因其提出切
      結書而繕發新土地所有權狀，顯見永康地政事務所並未因
      其提出切結書，而據以登載於公文書，自與刑法第二百十
      四條之構成要件有間。
（四）上揭二筆土地經第一商業銀行大灣分行向本院執行處聲請
      查封、拍賣等情，經調閱本院九十一年度執字第一四九六
      四號民事執行卷屬實，嗣經被告戊○○出面購買等情，業
      經證人庚○○○、辛○○、丁○○於本院九十五年六月十
      八日審理時結證在卷（見該次筆錄第二十至二十八頁），
      參以被告戊○○於第一商業銀行大灣分行之帳戶（帳號0
      0000000000）於九十三年十一月四日分別由自
      己及庚○○○、丁○○匯入一百萬元、二百五十萬元、七
      十萬元，並於同月五日再匯出四百六十四萬元至被告乙○○帳戶，亦有被告戊○○該帳戶附卷可參，顯見被告戊○○確有支付購地價款無誤。公訴人認被告戊○○、乙○○
      就上揭二筆土地係假買賣，然就被告乙○○如何支付上揭
      二筆土地價款予第一商業銀行大灣分行乙節，均未舉證證
      明之，即難認被告戊○○、乙○○就上揭二筆土地之買賣
      為虛偽。
四、綜上，被告乙○○、戊○○被訴涉犯上揭明知不實之事項，
    而使公務員登載於職務上所掌公文書犯行應屬不能證明，此
    外，復查無其他積極證據足以證明被告二人確有上揭之犯行
    ，自均應為無罪之諭知。
據上論斷，應依刑事訴訟法第三百零一條第一項，判決如主文。
本案經檢察官壬○○到庭執行職務
中    華    民    國    95    年    7    月    26    日
                  刑事第三庭  審判長  法  官  陳振謙
                                      法  官  王慧娟
                                      法  官  鍾邦久
以上正本證明與原本無異。
如不服本判決，應於判決送達後10日內，向本院提出上訴狀。
                                      書記官  曾盈靜
中    華    民    國    95    年    7    月    26    日
附錄法條：
中華民國刑法第214條
（使公務員登載不實罪）
明知為不實之事項，而使公務員登載於職務上所掌之公文書，足
以生損害於公眾或他人者，處3年以下有期徒刑、拘役或5百元以
下罰金。


司法院資訊處製作；財團法人民間司法改革基金會備份。
